【裁判字號】    98,訴,1897
【裁判日期】    981231
【裁判案由】    確認抵押權不存在等
【裁判全文】
臺灣板橋地方法院民事判決              98年度訴字第1897號
原      告  丙○○
訴訟代理人  乙○○
被      告  丁○○
            甲○○
上二人共同
訴訟代理人  翁顯杰律師
複  代理人  戊○○
上列當事人間確認抵押權不存在等事件，經本院於民國98年12月
1 日言詞辯論終結，判決如下：
    主  文
確認原告所有坐落臺北縣中和市○○段二五七地號、地目建、面
積一０九一點三三平方公尺土地，及其上臺北縣中和市○○段九
二八建號即門牌號碼臺北縣中和市○○路六三七巷五二弄九之三
號、鋼筋混凝土造四層樓房屋所有權全部，於民國九十七年九月
一日以臺北縣中和地政事務所登記字號（97）北中地登字第2740
40號收件、登記之權利人為被告甲○○、債務人為原告、擔保債
權金額新臺幣貳佰萬元、清償期為民國99年8 月27日所設定之抵
押權所擔保之債權不存在。
被告甲○○應將主文第一項所示抵押權設定登記予以塗銷。
原告其餘之訴駁回。
訴訟費用由被告甲○○負擔三分之二，餘由原告負擔。
    事實及理由
壹、程序方面：
    按確認法律關係之訴，非原告有即受確認判決之法律上利益
    者，不得提起之，民事訴訟法第247 條第1 項前段定有明文
    。又所謂即受確認判決之法律上利益，係指法律關係之存否
    不明確，原告主觀上認其在法律上之地位有不安之狀態存在
    ，且此種不安之狀態，能以確認判決將之除去者而言，若縱
    經法院判決確認，亦不能除去其不安之狀態者，即難認有受
    確認判決之法律上利益，此有最高法院52年台上字第1240號
    判例可資參照。本件依原告所提出之土地暨建物登記第二類
    謄本，其上確實載有就原告對被告丁○○、甲○○分別負欠
    債務金額為新臺幣（下同）100 萬元、200 萬元之債務，而
    分別設定第二、三順位之抵押權以為擔保等情，惟原告則以
    伊與被告丁○○間之系爭抵押權所擔保之債權業已因清償而
    消滅；伊與被告甲○○間並無上開債權債務關係存在而否認
    上情，而依原告上揭所提出之資料，客觀上確有使人認為兩
    造間有上開債權債務關係存在之虞，且原告所有上開房地因
    設有前揭抵押權，亦致有受拍賣抵押物不利益之虞，使原告
    私法上之地位有受侵害之危險，而有訴請判決確認抵押權所
    擔保之債權不存在之必要，且此項不明確亦非不得以確認之
    訴予以排除，是揆諸前揭判例意旨，即應認原告有受確認判
    決之法律上利益，而得以提起本件確認之訴，合先敘明。
貳、實體部分：
一、原告起訴主張：
(一)、原告前於民國94年12月1日透過訴外人合信當鋪向被告丁○
    ○借款120萬元，並提供原告所有坐落臺北縣中和市○○段
    257 地號暨其上同地段928建號即門牌號碼臺北縣中和市○
    ○路637巷52弄9之3號，設定本金最高限額100萬元之第二順
    位抵押權予被告丁○○作為上開借款之擔保，並約定每月給
    付62,500元之利息予被告丁○○。嗣原告於95年間已清償完
    畢上開借款及應付利息予被告丁○○，被告丁○○亦當場將
    借據及本票等相關債權證明文件予以撕毀，惟原告因未留意
    系爭房地設定抵押權之情事，而未取回抵押權設定之相關證
    明文件，迄今尚未辦理塗銷抵押權登記。原告嗣後雖又分別
    於96年5月11日、96年8月14日經由訴外人合信當鋪介紹再向
    被告丁○○借款130萬元、30萬元，惟原告既已將系爭抵押
    權設定時原擔保之債務即120萬元全部清償完畢，則系爭抵
    押權亦應同時消滅，被告迄今卻仍未塗銷，顯已妨礙原告對
    系爭不動產所有權之圓滿狀況。爰依民法第767條之規定，
    請求被告塗銷系爭抵押權。
(二)、原告另於97年9月間經由訴外人合信當鋪之介紹，欲向被告
    甲○○借款200萬元，被告甲○○遂要求原告應先提供其所
    有之系爭不動產，設定債權額為200萬元之第三順位抵押權
    予被告甲○○，然被告甲○○嗣後並未交付該筆借款，故原
    告與被告甲○○間並無任何借貸關係，則被告甲○○就系爭
    不動產所設定之第三順位抵押權即無由存在，爰依所有權之
    法律關係，訴請被告甲○○塗銷系爭第三順位抵押權。
(三)、聲明
１、確認原告所有系爭房地為被告丁○○設定之本金最高限額10
    0萬元之抵押權不存在。
２、被告丁○○應將前揭抵押權登記予以塗銷。
３、確認原告所有系爭房地為被告甲○○所設定之本金最高限額
    200萬元抵押權所擔保之債權不存在。
４、被告甲○○應將前揭抵押權設定登記予以塗銷。
二、被告丁○○則以：原告前經訴外人合信當鋪介紹向被告借款
    120萬元，而由原告提供系爭房地設定最高限額抵押權，擔
    保債權金額為100萬元，存續期間則自94年12月1日至97年11
    月30日止。原告除於94年12月1日借貸120萬元以外，嗣後並
    陸續於96年5 月11日向被告借貸130 萬元、同年8 月14日向
    被告借貸30萬元，被告均已依借貸契約法律關係交付上開借
    款予原告。上述借款均發生於系爭抵押權存續期間內，自為
    系爭抵押權所擔保之範圍。又原告迄今僅清償其中94年12月
    1 日之借款即120萬元，其餘借款迄今尚未清償，則系爭抵
    押權所擔保之債權既尚未全數清償，自無塗銷之理等語置辯
    。並聲明：原告之訴駁回。
三、被告甲○○則以：原告前向被告借款200萬元，並設定系爭
    不動產抵押權予被告以為上開借款之擔保。被告已於97 年9
    月3日自帳戶中提領現金200萬元，並於同年月4日將上述借
    款項交付予原告，故原告與被告間確實有金額為200萬元之
    借款契約關係存在，系爭抵押權所擔保之債權關確係存在，
    自無塗銷之理等語抗辯。並聲明：原告之訴駁回。
四、兩造不爭執之事實：
(一)、原告前於94年12月1 日、96年5 月11日、96年8 月14日分別
    經由訴外人合信當鋪向被告丁○○借款120 萬元、130 萬元
    、30萬元，共計3筆借款，而原告迄今僅清償其中第1筆借款
    即120萬元。
(二)、系爭房地為原告所有，且原告分別於94年12月20日、97年9
    月1日將系爭房地設定本金最高限額抵押權100萬元予被告丁
    ○○、普通抵押權200萬元予被告甲○○。
(三)、原告透過訴外人合信當鋪所借貸金錢之作業流程，係先由借
    款人簽立借據，並提供其所有不動產予貸與人設定抵押權後
    ，嗣再交付借款予借款人。
五、本院之判斷：
(一)、關於原告聲明第一、二項部分：
    原告主張被告丁○○就系爭不動產所設定之第二順位最高限
    額抵押權，因原設定時所擔保之債權業已清償完畢，則被告
    丁○○就該抵押權自應予以塗銷，惟經被告丁○○否認之，
    並以前揭情詞置辯。
１、按所謂最高限額之抵押契約，係指所有人提供抵押物，與債
    權人訂立在一定金額之限度內，擔保現在已發生及將來可能
    發生之債權之抵押權設定契約而言。此種抵押權所擔保之債
    權，除訂約時已發生之債權外，即將來發生之債權，在約定
    限額之範圍內，亦為抵押權效力所及。雖抵押權存續期間內
    已發生之債權，因清償或其他事由而減少或消滅，原訂立之
    抵押契約依然有效，嗣後在存續期間內陸續發生之債權，債
    權人仍得對抵押物行使權利。此種抵押契約如未定存續期間
    ，其性質與民法第754 條第1 項所定就連續發生之債務為保
    證而未定有期間之保證契約相似，類推適用同條項規定，抵
    押人固得隨時通知債權人終止抵押契約，對於終止契約後發
    生之債務，不負擔保責任。反之，此種抵押契約定有存續期
    間者，訂立契約之目的，顯在擔保存續期間內所發生之債權
    ，凡在存續期間所發生之債權，皆為抵押權效力所及，於存
    續期間屆滿前所發生之債權，債權人在約定限額範圍內，對
    於抵押物均享有抵押權，除債權人拋棄為其擔保之權利外，
    自無許抵押人於抵押權存續期間屆滿前，任意終止此種契約
    。縱令嗣後所擔保之債權並未發生，僅債權人不得就未發生
    之債權實行抵押權而已，非謂抵押人得於存續期間屆滿前終
    止契約而享有請求塗銷抵押權設定登記之權利（最高法院66
    年台上字第1097號判例參照）。
２、經查，原告前於94年12月1 日因向被告丁○○借貸120 萬元
    而提供系爭房地為擔保，設定本金最高限額100 萬元之第二
    順位抵押權，其存續期間自94年12月1 日至97年11月30日止
    ，此有系爭抵押權設定契約書、土地暨建物登記第二類謄本
    影本各1 份附卷可稽，並為兩造所不爭執。本件最高限額之
    抵押權，既定有供擔保之存續期間，並於97年11月30日期屆
    滿前，揆諸前揭說明，凡在存續期間所發生之債權，皆為抵
    押權效力所及，於存續期間屆滿前所發生之債權，債權人在
    約定限額範圍內，對於抵押物均享有抵押權，除債權人拋棄
    為其擔保之權利外，自無許抵押人於抵押權存續期間屆滿前
    ，任意終止此種契約，亦即原告於抵押權存續期間屆滿前，
    本不得片面終止抵押權契約。再查，原告自承於96年5月11
    日、96年8月14日分別向被告丁○○借貸金錢130萬元、30萬
    元，合計160萬元，上開借款迄今均尚未清償，則上開借款
    既係於系爭抵押權存續期間內所發生之債權，自為系爭抵押
    權效力所及，從而，被告丁○○仍得於未逾約定最高限額10
    0萬元之範圍內，就未獲清償之借款債權部分，對系爭抵押
    物行使抵押權人之權利，此理甚明。
３、綜上所述，被告丁○○就系爭不動產所設定之抵押權，其擔
    保之債權既未獲全部清償，則原告以上開抵押權所擔保之債
    權業已清償完畢為由，請求確認系爭抵押權不存在，並請求
    被告丁○○塗銷系爭抵押權部分，即屬無據，為無理由，應
    予駁回。
(二)、關於原告聲明第三、四項部分：
    原告另主張其雖設定系爭第三順位抵押權予被告甲○○，然
    被告甲○○嗣後並未交付借款，則系爭抵押權所擔保之債權
    即不存在，被告甲○○應塗銷上開抵押權等語，惟為被告甲
    ○○所否認，並以前揭情詞置辯。
１、按確認法律關係不存在之訴，如被告主張其法律關係存在時
    ，應由被告負舉證責任，此有最高法院42年台上字第170 號
    判例意旨可資參照。本件原告否認其與被告甲○○間有200
    萬元之債權債務關係存在，而提起消極確認之訴，揆諸上開
    判例要旨，舉證責任之分配，即應由主張債權關係存在之被
    告，就成立債權契約之事實負舉證之責，且如被告不能立證
    或其提出之證據不足採用，則原告之訴即應認為有理由，無
    庸另行立證，亦有最高法院19年上字第385 號、28年上字第
    11號判例意旨可供參照。本件既屬消極確認之訴，且原告否
    認其與被告甲○○間有200 萬元之債權債務關係，則依舉證
    責任分配之法則，被告甲○○自應就上開抗辯事實負舉證之
    責。
２、經查，被告甲○○雖辯稱其於97年9月3日自帳戶提領現金
    200 萬元，且於同年月4日將該款項交付予原告，並提出永
    豐銀行存摺明細交易資料以資證明兩造間之債權債務關係。
    惟查，原告借貸金錢均係經由訴外人和信當舖之仲介而向第
    三人借款，而依該存摺帳戶所示之所有人係福泰當鋪，而非
    被告甲○○，亦非和信當舖，則被告甲○○所述有自存摺中
    提領現金後交付借款予原告之事實，即屬可疑。且縱認該存
    摺為被告甲○○所占有，被告甲○○有在97年9月3日提領現
    金200萬元之事實為真實，然原告既否認有收到被告甲○○
    所交付之借款，而單憑被告甲○○有於97年9月3日提領現金
    之事實，亦無從證明被告甲○○確實於同年月4日有將該款
    項交付予原告之事實為真正。被告甲○○雖又提出原告所簽
    立之借據1紙，主張其有交付借款予原告云云。惟查，上開
    借款上並無記載債權人之姓名，自無從判斷是否確實為被告
    甲○○借予原告系爭借款時，原告所簽立之借據；且原告主
    張其透過合信當鋪向其借貸金錢之作業流程，係由借貸人先
    簽立借據，並提供其所有不動產為貸與人設定抵押權後，嗣
    再貸與金錢予借貸人之事實，被告甲○○對此亦不否認（見
    本院卷第49頁背面），則尚不足單憑原告所簽發之借據，即
    證明兩造間確實有200萬元之債權債務關係存在。此外，被
    告甲○○未提出其他證據證明其所辯為真實，自難認為被告
    甲○○所辯有交付200萬元借款予原告之事實為真實可採信
    。
３、綜上所述，被告甲○○既未能證明其就系爭房地上所示之抵
    押權所擔保200萬元之債權確實存在，則原告訴請確認該債
    權不存在，並本於所有權之法律關係請求被告甲○○塗銷系
    爭第三順位抵押權登記，為有理由，應予准許。
六、因本案事證已臻明確，兩造其餘主張、陳述及所提之證據暨
    攻擊防禦方法，經本院審酌後，認為與本案判斷結果無影響
    ，均毋庸再予一一審酌，附此敘明。
七、結論：本件原告之訴為一部有理由、一部無理由，依民事訴
    訟法第85條第1 項、第79條，判決如主文。
中    華    民    國    98    年    12    月    31    日
                  民事第三庭    法  官  邱育佩
以上正本係照原本作成
如對本判決上訴，須於判決送達後20日內向本院提出上訴狀
中    華    民    國    98    年    12    月    31    日
                                書記官  彭麗紅

司法院資訊處製作；財團法人民間司法改革基金會備份。
